【裁判字號】    89,訴,888
【裁判日期】    891205
【裁判案由】    違反台灣地區與大陸地區人民關係條例等
【裁判全文】
臺灣臺南地方法院刑事判決                          八十九年度訴字第八八八號
    公  訴  人  臺灣台南地方法院檢察署檢察官
    被      告  甲○○
                丙○○
    共      同
    選任辯護人  莊美貴律師
                徐建光律師
右列被告等因違反台灣地區與大陸地區人民關係條例等案件，經檢察官提起公訴（八
十八年度營偵字第一二一五號），本院判決如左：
    主  文
丙○○行使偽造私文書，足以生損害於公眾，處有期徒刑肆月，緩刑貳年。
甲○○無罪。
    事  實
一、丙○○以仲介大陸與台灣地區人民婚姻，及申請其入境台灣地區之代書業務為業
    ，明知大陸地區人民綽號「老秦」所介紹之不詳姓名之人所交付之乙○○與大陸
    人民秦能明之間，由大陸地區福建省福清市公證處出具之流水編號ＩＸＶ000
    00000號親屬關係公證書，係屬偽造，竟為使大陸地區人民秦能明非法進入
    台灣地區，向不知情之乙○○謊稱秦能明係其外孫，要辦理來台探病，使乙○○
    在大陸地區人民進入台灣地區旅行證申請書上簽名，並申請大陸地區人民進入台
    灣地區保證書、高雄榮民總醫院診斷證明書交予丙○○。丙○○則將上開文件委
    由不知情之劉進昌於八十八年五月六日持向內政部警政署入出境管理局（下簡稱
    入出境管理局），為該大陸人民秦能明申請來台探親。嗣經入出境管理局依海峽
    交流基金會轉大陸中國公證員協會通知該公證書用水印紙因失竊而作廢之函件，
    發覺該公證書係屬偽造而不准許秦能明來台申請案，而未遂，入出境管理局並函
    請台南縣學甲分局偵辦查知上情。
二、案經台南縣警察局學甲分局報告台灣台南地方法院檢察署檢察官偵查起訴。
    理  由
壹、被告丙○○有罪部分
一、訊據被告丙○○矢口否認右揭事實，辯稱：該公證書是不認識的大陸人民委託伊
    帶回來，後來是乙○○委託伊代辦，診斷證明書及保證書均是乙○○自己去申請
    ，伊不知該公證書是偽造的云云。惟查：
（一）大陸地區福建省福清市公證處出具之流水編號ＩＸＶ00000000號親屬
      關係公證書，係屬偽造，業據中國公證員協會函海基會稱：安徽省某公證處發
      生其保管之公證書用水印紙於夜間被盜案，被盜之公證書用水印紙編號包括Ｉ
      ＸＶ00000000至00000000（包括本件公證書編號ＩＸＶ00
      000000），司法部有關部門已確定上述公證書用水印紙作廢等情，有該
      函影本附卷可按，已可認定。
（二）被告係以仲介大陸新娘並代為申請入境台灣地區之代書業務為業，對於申請大
      陸人士來台業務應甚知悉，其接受不詳姓名、年齡、住居所之男子交付來路不
      明之資料，對其內容本應存疑；又證人證人乙○○於警訊稱：「秦能明是我外
      孫是丙○○告訴我的，她叫我申請他來看看我，．．．秦能明的母親是費春英
      ，是我在大陸的情人」（見八十八年五月二十五日警訊筆錄）；於偵訊中稱：
      「我在大陸有結過婚，但我不知我老婆有生過孩子，但大概有懷孕，她叫什麼
      忘記了．．．」（見偵卷第十六頁背面）；於本院訊問時復稱：「（問：何時
      見過費春英？）沒有，我也沒有見過秦能明。（問：如何得知費春英是你女兒
      ？）沒有人告訴我」，「以前的事我想不起來，我只知道我以前在大陸有女朋
      友，她有懷孕」，「（問：何時第一次聽到秦能明的名字？）丙○○拿公證書
      給我時告訴我有一個外孫叫秦能明」（見本院八十九年八月二十五日訊問筆錄
      ）。由其上證詞可看出，證人乙○○對於其與秦能明間之關係交代不清，且前
      後所述不符，敘述時語多不肯定，其與秦能明之間是否確有親屬關係只要稍加
      詢問，一般人均會感到疑點重重，被告丙○○既為乙○○仲介大陸新娘並代其
      申請來台，且係以此為業，對於申請大陸地區人民來台業務不能委為不熟悉，
      其對於乙○○與秦能明間之親屬關係為何，公證書之內容是否確係真實應向證
      人乙○○查明，以證人乙○○於警訊、偵訊及本院調查時所述之內容互相矛盾
      及其態度如此不肯定之情況以觀，又參以被告丙○○於警訊中自承其將該公證
      書交予乙○○之情形稱：「乙○○稱均無與大陸親友聯絡，不想為秦能明申請
      來台探病，經我告訴費（義斌）既然你外孫秦能明想來台灣遊玩，我們代書事
      務所可幫你代辦，並要費（義斌）至醫院開診斷證明書，費才簽委託書交由我
      們代書事務所代辦」（見八十八年五月二十七日警訊筆錄），衡情被告應知其
      自大陸帶回來之公證書內容可疑，應係偽造，被告仍執以委託不知情之劉進昌
      辦理申請大陸人民秦能民來台，顯有行使偽造私文書之不確定故意，被告委為
      不知，實係卸責之詞，不堪採信。
（三）依「大陸地區人民申請進入台灣地區送件須知（探親三）－父母配偶子女來台
      探親」第三點雖規定，大陸地區人民申請進入台灣地區，所檢附大陸地區製作
      之文書（如公證書），主管機關認有查證之必要，得要求當事人送海基會驗證
      。然該規定僅係於有「必要」時「得」要求驗證，主管機關並非一定交由海基
      會驗證，雖有此規定仍不能據此認定被告丙○○無認識該公證書為偽造之事實
      。此外，並有該公證書、大陸地區人民進入台灣地區旅行證申請書、大陸地區
      人民進入台灣地區保證書、秦能明之大陸地區居民身分證在卷可稽，本件事證
      明確，被告犯行已堪認定。
二、核被告丙○○所為，係違反台灣地區與大陸地區人民關係條例第十五條第一款之
    規定，應依同法第七十九條第三項、第一項之規定論處；被告另犯有刑法第二百
    十六條之行使偽造私文書罪（起訴書誤載為第一百十六條）。上開二罪間有方法
    結果之牽連關係，為牽連犯，應依刑法第五十五條後段之規定從一重之行使偽造
    私文書罪處斷。被告丙○○利用不知情之劉進昌辦理該申請案，為間接正犯。爰
    審酌被告犯罪之動機、目的、手段、素行良好等一切情狀，量處如主文所示之刑
    ，以資懲儆。又被告前未曾受有期徒刑以上刑之宣告，有台灣高等法院被告全國
    前案紀錄表在卷可憑，其經此教訓後，應知所警惕，信無再犯之虞，本院因認所
    宣告之刑以暫不執行為適當，併諭知緩刑二年，以勵自新。偽造之公證書雖為供
    被告犯罪所用之物，然既已遞交入出境管理局又未見發回被告，則並非被告所有
    之物，爰不予沒收。
三、公訴意旨另以：被告丙○○為使大陸人民秦能明得以來台，竟向乙○○謊稱該大
    陸人民秦能明係其外孫，取得費某之印章後，偽造大陸人民秦能明與乙○○親屬
    資料，另與大陸地區不詳姓名、年齡、住居所之人，共同偽造編號ＩＸＶ000
    00000號中國公證員協會公證書，因認被告丙○○涉有刑法第二百十四條之
    使公務員登載不實罪（起訴書誤載為第一百十四條）云云。惟查：被告丙○○大
    陸地區人民秦能明申請來台探親案，並未經入出境管理局核准，有法務部調查局
    台南縣調查站查證報告附於偵卷可按（見偵卷第二十三頁），因此該不實親屬關
    係並未登載於公文書上，被告並未有使公務員登載不實之犯行，而被告已提出該
    公證書據以申請，可認其已著手於使公務員登載不實之行為，然不遂，該條又不
    處罰未遂，其行為不罰。另該公證書並非我國公務員職務上製作之文書，故非公
    文書，應論以私文書，又該公證書雖為被告丙○○自大陸帶回，然卻查無任何證
    據足資證明該公證書係被告丙○○所偽造，亦不能證明其有與大陸地區不詳姓名
    之人士共同偽造；故實無證據足資證明被告丙○○有偽造該文書之犯行。而被告
    若構成該偽造文書之犯行，亦為行使之階段行為，將為行使行為所吸收而不另論
    罪，爰不另為無罪之諭知。
貳、被告甲○○無罪部分
一、公訴意旨略以：被告甲○○、丙○○為夫妻關係，以仲介大陸與台灣地區人民婚
    姻，及申請其入境台灣地區之代書業務為業，為使大陸人民秦能明得以來台，竟
    向乙○○謊稱該大陸人民秦能明係其外孫，取得費某之印章後，偽造大陸人民秦
    能明與乙○○親屬資料，另與大陸地區不詳姓名、年齡、住居所之人，共同偽造
    編號ＩＸＶ00000000號中國公證員協會公證書，於八十八年五月六日持
    向內政部警政署入出境管理局，為該大陸人民秦能明申請來台探親。因認被告甲○○與被告丙○○共犯台灣地區與大陸地區人民關係條例第七十九條第三項、第
    一項之罪及刑法第二百十六條、第二百十四條之罪（起訴書誤載為第一百十六條
    、第一百十四條）云云。
二、按犯罪事實，應依證據認定之，無證據不得推定其犯罪事實，又不能證明被告犯
    罪者，應諭知無罪之判決，刑事訴訟法第一百五十四條、第三百零一條第一項分
    別定有明文。本件公訴人認被告甲○○涉有右揭犯行，係以被告甲○○與丙○○
    二人係以代為申請入境台灣地區之代書業務為業，且為夫妻關係，甲○○為其代
    書事務所之負責人，復曾仲介大陸人民黃江蓉與台灣地區人民乙○○之婚姻，而
    認被告甲○○謂不知情，顯難憑採，以及中國公證員協會函、公證書、大陸地區
    人民進入台灣地區旅行證申請書、大陸地區人民進入台灣地區保證書等為其主要
    論據，固非無憑，然訊據被告甲○○堅決否認右揭犯行，辯稱該代辦業務係由其
    妻即被告丙○○負責，伊不知情亦未參與等語。經查，共同被告丙○○於警訊、
    偵訊及本院審理時均稱該案係由伊辦理，該公證書係伊由大陸帶回，亦係伊交予
    證人乙○○，核與證人乙○○所述情節相符，應為可採。被告甲○○既未將該公
    證書交予乙○○，其不知該公證書係屬偽造，應屬可採。綜上所述，參互印證，
    本件依調查所得證據尚不足證明被告確有行使偽造文書及違反台灣地區與大陸地
    區人民關係條例之犯行，此外復查無其他積極證據足資證明被告有右述犯行，揆
    諸首開說明，不能證明被告甲○○犯罪，爰依法為被告甲○○無罪之諭知。
據上論斷，應依刑事訴訟法第二百九十九條第一項前段、第三百零一條第一項前段，
台灣地區與大陸地區人民關係條例第七十九條第三項、第一項，刑法第十一條前段、
第二百十六條、第二百十條、第五十五條後段、第七十四條第一款，判決如主文。
本案經檢察官王森榮到庭執行職務。
中      華      民      國      八十九      年      十二    月    五    日
                                  臺灣臺南地方法院刑事第三庭
                                          法  官  高如宜
右正本證明與原本無異。
如不服本判決，應於判決送達後十日內向本院提出上訴狀( 應附繕本 )。
                                          書記官  劉岳文
中      華      民      國      八十九      年      十二    月    五    日
附錄法條
臺灣地區與大陸地區人民關係條例第十五條第一款
  左列行為不得為之：
  一、使大陸地區人民非法進入臺灣地區。
臺灣地區與大陸地區人民關係條例第七十九條第一、三項
  違反第十五條第一款規定者，處五年以下有期徒刑、拘役或科或併科新臺幣五十萬
  元以下罰金。
  第一項之未遂犯罰之。
刑法第二百十六條
  行使第二百十條至第二百十五條之文書者，依偽造、變造文書或登載不實事項或使
  登載不實事項之規定處斷。


司法院資訊處製作；財團法人民間司法改革基金會備份。
